【裁判字號】    90,訴,2888
【裁判日期】    901226
【裁判案由】    返還定金
【裁判全文】
臺灣臺中地方法院民事判決  九十年度訴字第二八八八號
    原      告  順德工業股份有限公司
    法定代理人  丙○○
    複代理人    甲○○
    法定代理人  乙○○
右當事人間請求返還定金事件，本院判決如左：
    主      文
被告應給付原告新台幣捌拾肆萬元，及自民國八十九年六月五日起至清償日止，按年
息百分之五計算之利息。
本判決於原告以新台幣貳拾捌萬元為被告供擔保後，得假執行；但被告如於假執行程
序實施前以新台幣捌拾肆萬元為原告預供擔保得免為假執行。
    事      實
甲、原告方面：
一、聲明：除假執行供擔保金額外，餘如主文所示。
二、陳述：
    原告於民國（下同）八十九年四月二十六日向被告訂購「高週波熱處理設備」一
    套（含熱處理爐、水質閉路系統、回火烤箱、循環式送料台、紅外線溫度控制器
    、阿摩尼亞氣體分解爐各一），約定總價為新台幣（下同）貳佰肆拾萬元（營業
    稅百分之五另計）、定金捌拾萬元外，並約定所訂產品之熱處理條件，在硬度及
    平面度上均須達到：「材質：ＳＡＥ1070，硬度：ＨＲＣ63±1.5，剖面區全支
    熱處理」之需求，倘無法達成時被告應收回機器並退回定金。乃原告開立發票日
    八十九年四月二十七日，金額捌拾肆萬元（含百分之五之營業稅），付款人為中
    國國際商業銀行彰化分行之支票一紙交付被告，並於八十九年六月五日由被告兌
    領完畢。詎八十九年七月十五日交貨期限（訂購單誤載為八十八年）起迄今已逾
    一年，被告出售之「高週波熱處理設備」雖經兩造近二十次之會勘，生產之產品
    仍有硬度不足、不均，以及生產速度不佳之瑕疵，無法達到上開約定之產能、品
    質，以致被告無法履行其交貨之義務，原告乃於九十年八月十六日以彰化郵局第
    六七六號存證信函定二十日之相當期限催請被告履行交貨義務，並表示逾期原告
    不另行通知即解除契約，詎被告仍未給付。為此，爰依民法第二百五十四條、第
    二百五十九條第一、二款之規定及訂購單第五條驗收標準條款之約定，請求被告
    返還定金捌拾肆萬元及自受領日即八十九年六月五日起至清償日止，按週年利率
    百分之五計算之利息。
三、對於被告抗辯之陳述：被告並未履約交貨，原告亦從未表示要在被告工廠內生產
    之情。
四、證據：提出訂購單一件、存證信函及掛號郵件收件回執各一件、支票及支票存款
    對帳單各一件為證，並聲請本院就系爭「高週波熱處理設備」委請中華民國金屬
    熱處理學會鑑定。
乙、被告方面：
一、聲明：
    原告之訴及假執行之聲請均駁回。並陳明如受不利益之判決，願供擔保請准免為
    假執行之宣告。
二、陳述：
（一）原告訂購時即約定將設備放置在被告工廠，由原告派員來加工，其後因原告未
      取得訂單，即未再派員加工。原告主張之瑕疵，並非機器本身之瑕疵而係人員
      操作之問題。
（二）鑑定報告未稱系爭設備不合格之情，當時原告係拿國外資料要其裝配，國外資
      料也沒有氣體保護裝置，合約內亦無約定要在幾度的條件下製作，有沒有說要
      增加保溫爐，後來原告自己做一個「夾具」來，也無法提昇產品製作速度，所
      以被告建議增加保溫爐，但原告說要把設備做好，再談價錢。
    理      由
一、原告主張：其於八十九年四月二十六日向被告訂購「高週波熱處理設備」一套，
    約定總價為貳佰肆拾萬元、定金捌拾萬元外，並約定所訂產品之熱處理條件，在
    硬度及平面度上均須達到：「材質：ＳＡＥ1070，硬度：ＨＲＣ63±1.5，剖面
    區全支熱處理」之需求，倘無法達成時被告應收回機器並退回定金。原告開立發
    票日八十九年四月二十七日，金額捌拾肆萬元之支票一紙交付被告，並於八十九
    年六月五日由被告兌領完畢。詎八十九年七月十五日交貨期限起迄今已逾一年，
    被告出售之「高週波熱處理設備」雖經兩造近二十次之會勘，生產之產品仍有硬
    度不足、不均，以及生產速度不佳之瑕疵，無法達到上開約定之產能、品質，以
    致被告無法履行其交貨之義務，原告乃於九十年八月十六日以存證信函催告被告
    履行交貨義務，並表示逾期原告不另行通知即解除契約，詎被告仍未給付。爰請
    求被告返還原告已給付之定金捌拾肆萬元，及自被告受領時即八十九年六月五日
    起至清償日止，按年息百分之五計算之利息。被告對於原告所提出之訂購單之真
    正、收受原告所寄之存證信函及八十九年六月五日受領原告交付之定金捌拾肆萬
    元等事實並不爭執；惟以：(1)原告訂購時即約定將設備放置在被告工廠，原告曾
    派員來加工。原告主張之瑕疵，並非機器本身之瑕疵，而係人員操作之問題。(2)
    鑑定報告未稱系爭設備有不合格之情形，其係依據原告提供之國外資料裝配，合
    約中並未約定要在幾度下製作產品，原告亦曾自行製作「夾具」，亦無法提升生
    產速度等語資為抗辯。
二、本件原告主張其於八十九年四月二十六日向被告訂購「高週波熱處理設備」一套
    （含熱處理爐、水質閉路系統、回火烤箱、循環式送料台、紅外線溫度控制器、
    阿摩尼亞氣體分解爐各一），約定總價為貳佰肆拾萬元（營業稅百分之五另計）
    、定金捌拾萬元外，並約定所訂產品之熱處理條件，在硬度及平面度上均須達到
    ：「材質：ＳＡＥ1070，硬度：ＨＲＣ63±1.5，剖面區全支熱處理」之需求，
    倘無法達成時被告應收回機器並退回定金。原告開立發票日八十九年四月二十七
    日，金額捌拾肆萬元之支票一紙交付被告，並於八十九年六月五日由被告兌領完
    畢。詎八十九年七月十五日交貨期限起迄今已逾一年，被告出售之「高週波熱處
    理設備」雖經兩造近二十次之會勘，生產之產品仍有硬度不足、不均，以及生產
    速度不佳之瑕疵，以致被告無法履行其交貨之義務，原告乃於九十年八月十六日
    以存證信函催告被告履行交貨義務，並表示逾期原告不另行通知即解除契約等情
    ，業據原告提出訂購單一件、存證信函及掛號郵件收件回執各一件、支票及支票
    存款對帳單各一件為證，且被告對於原告所提出之訂購單合約之真正、受領原告
    交付之定金捌拾肆萬元及收受原告所寄發之存證信函等事實，並不爭執，自堪信
    原告主張此部分之事實堪信為真實。被告雖以：(1)原告訂購時即約定將設備放置
    在被告工廠，原告曾派員來加工。原告主張之瑕疵，並非機器本身之瑕疵，而係
    人員操作之問題。(2)鑑定報告未稱系爭設備有不合格之情形，其係依據原告提供
    之國外資料裝配，合約中並未約定要在幾度下製作產品，原告亦曾自行製作「夾
    具」，亦無法提升生產速度等語為辯。然查：
（一）本件被告所辯：原告訂購時即約定將設備放置在被告工廠，原告曾派員來加工
      ，嗣因原告未取得訂單中斷加工一節，已經原告所否認，然被告對此情節，尚
      未能舉證以實其說。且依兩造所不爭執之訂購單所載，被告應於八十九年七月
      十五日交貨，交貨同時原告應付第二期款壹佰貳拾萬元，交貨起五日內辦理驗
      收，並支付尾款，是倘有原告曾派員來加工，後因原告未取得訂單始中斷加工
      之情，則被告業已履約交付系爭設備，其焉有不向原告請求給付貨款之理？從
      而，被告此部分之抗辯，已難輕信。
（二）其次，系爭「高週波熱處理設備」迄今仍置放在被告公司（台中市○○區○路
      九號），已為被告所自陳，此見後述鑑定報告之鑑定地點亦明，而該設備目前
      放置地點與上開訂購單所載「交貨地點：南投市南崗工業區○○○路三二五號
      」亦不相符。又訂購單記載系爭設備包括「阿摩尼亞氣體分解爐」一台，惟依
      鑑定報告所示，鑑定現場設備未裝設「阿摩尼亞氣體分解爐」，經鑑定人詢問
      被告法定代理人乙○○表示：「在該公司測試時不方便安裝阿摩尼亞氣體分解
      爐系統，曾口頭說明獲得順德工業公司（即原告）同意，交貨時將直接在順德
      工業公司廠房內安裝」等語，益徵被告所辯：原告訂購時即約定將設備放置在
      被告工廠，已由原告派員加工云云，不足採信。而原告主張被告未依約定期限
      ，於八十九年七月十五日交付系爭設備等情，堪以是認。
（三）再者，系爭設備經原告聲請本院委由中華民國金屬熱處理學會鑑定，由鑑定人
      會同兩造於九十年十一月二十六日在系爭設備放置地點台中市○○區○路九號
      進行現場測試，經現場試做十四支刮刀結果，其中十一片硬度符合ＨＲＣ63 ±
      1.5之要求，但有三片為不良品（不良率百分之二十一），其以水冷式夾具淬
      冷，十六至十七秒生產一支，且現場未裝設阿摩尼亞氣體分解爐，高週波加熱
      設備及保溫爐都沒有保護氣氛，故經加熱之刮刀表面有甚厚之氧化皮膜，也是
      影響夾具淬冷效果不佳的原因之一等情，有鑑定報告一件附卷可憑。而依上開
      訂購單所示，系爭設備之熱處理爐需有「十秒一支」的處理效果，且其中驗收
      標準：「熱處理條件，要能達到ＨＲＣ63±1.5，剖面區全支熱處理」之需求
      ，則依前述鑑定結果觀之，系爭設備就產品熱處理之質、量，與兩造約定之程
      度尚有所差距。準此，被告辯稱原告所稱之瑕疵，非機器本身之瑕疵，而係人
      員操作之瑕疵，又鑑定內容並無指稱系爭設備不合格云云，亦不足取。
三、按契約當事人之一方遲延給付者，他方當事人得定相當期限催告其履行，如於期
    限內不履行，得解除其契約；契約解除時，當事人雙方回復原狀之義務，除法律
    另有規定或契約另有訂定外，由他方所受領之給付物，應返還之，受領之給付為
    金錢者，應附加自受領時起之利息償還之，民法第二百五十四條、第二百五十九
    條第一款、第二款分別定有明文。本件依訂購單所載系爭設備之交貨期限為八十
    九年七月十五日，而被告亦無抗辯兩造有何延展期限約定之情，是自期限屆滿起
    被告即應負遲延責任甚明，乃原告於九十年八月十六日以彰化郵局第六七六號存
    證信函通知被告限於文到二十日依約交付系爭設備，並同時表明被告如於限期內
    不依約履行，不另通知即解除契約，該存證信函於同年月十七日送達被告情事，
    復有原告提出之存證信函及掛號郵件收件回執在卷可稽，而被告於限期內未將合
    於兩造約定之設備交付原告，則此附有停止條件之解除契約之意思表示業已發生
    效力。從而，原告於契約解除後，依上開法律規定，請求被告返還所受領之捌拾
    肆萬元，及自被告受領日即八十九年六月五日起至清償日止，按週年利率百分之
    五計算之法定利息，為有理由，應予准許。
四、兩造均陳明願供擔保請准宣告假執行或免為假執行之宣告，經核無不合，爰分別
    酌定相當之擔保金額，併宣告之。
五、本件事證已臻明確，兩造其餘攻擊、防禦方法，以及鑑定內容關於兩造合作開發
    系爭設備欠缺實作經驗，構想未周詳，建議雙方協商分擔損失及修改系爭設備等
    構想，均與判決基礎之事實及結果，並無影響，爰不一一論述，附此敘明。
六、結論：本件原告之訴為有理由，依民事訴訟法第七十八條、第三百九十條第二項
    、第三百九十二條，判決如主文。
中      華      民      國    九十      年     十二     月    二十六    日
                                臺灣臺中地方法院民事第五庭
~B法      官  王邁揚
右為正本係照原本作成
如對本判決上訴須於判決送達後廿日內向本院提出上訴狀
中      華      民      國    九十      年     十二     月    二十六     日
~B法院書記官


司法院資訊處製作；財團法人民間司法改革基金會備份。
